最高法院民事判決　　　　　　九十四年度台上字第二二三八號
　　上　訴　人　戊○○
　　　　　　　　　　　　35弄.
　　　　　　　　丙○○兼文素.
　　　　　　　　乙○○
　　　　　　　　丁○○
　　　　　　　　　　　　17號.
　　　　　　　　甲○○
　　共　　　同
　　訴訟代理人　吳仲立律師
　　被上訴人　　國立台北科技大學
　　法定代理人　李祖添
　　訴訟代理人　曾肇昌律師
上列當事人間請求排除侵害等事件，上訴人對於中華民國九十三
年五月十八日台灣高等法院第二審判決（九十二年度重上字第五
六０號），提起上訴，本院判決如下：
    主  文
上訴駁回。
第三審訴訟費用由上訴人負擔。
    理  由
本件被上訴人主張：坐落台北市○○區○○段一小段第九一五、
九一六、九一七等地號土地（下稱系爭土地）分別為國有或台北
市所有，伊為管理機關，上訴人等之被繼承人馬德福原任職伊學
校，並獲配住Ｈ宿舍使用，詎馬德福未經伊同意，擅自占用如原
判決附圖（下稱如附圖）所示Ｇ部分土地，興建面積一五二平方
公尺且未辦理第一次所有權登記，門牌號碼台北市○○○路○段
七五巷一四號之建物（下稱系爭建物），嗣馬德福於民國八十六
年八月間死亡，該建物由其配偶文素霞及上訴人等全體繼承人繼
承，繼續無權占用系爭土地，獲有相當於租金之不當得利，致伊
受有租金之損害等情，爰依所有權、侵權行為及不當得利之法律
關係，求為命文素霞與上訴人等拆屋還地並連帶給付自八十七年
二月起至九十二年二月止，按申報地價最低之第九一五號土地申
報地價年息百分之六計算之不當得利或損害金新台幣（下同）三
百十七萬七千一百四十四元，及自起訴狀繕本送達後之九十二年
六月十日起至返還系爭土地之日止，按月連帶給付伊五萬五千六
百七十元之判決。
上訴人則以：馬德福當初增建系爭建物為被上訴人所知情並獲同
意，堪認當時雙方應有無償借用系爭土地建屋之關係存在，且系
爭建物經台灣高等法院九十一年度上字第六八八號事件於九十一
年十二月二十四日判決認定由馬德福原始取得，並無附合之情形
，在此之前被上訴人既誤認系爭建物有附合之情形，顯然係同意
馬德福於系爭土地上增建系爭建物。易言之，系爭建物增建當時
馬德福係有權占用系爭土地，並不因嗣後認定馬德福原始取得系
爭建物，即由有權占用系爭土地變更為無權占用。再者，依行政
院人事行政局五十八年十二月八日台（58）人政肆字第二五七六
八號及七十六年十一月十七日局肆字第二九九八三號函示內容可
知，馬德福退休後，與配偶、子女仍有權繼續居住該宿舍，況證
人李金魯亦曾證述，被上訴人確曾同意渠等繼續居住該處，因而
雙方實已成立新的不定期限之使用借貸關係，被上訴人既未依法
向伊等終止使用借貸關係，難謂伊等占用系爭土地屬無權占有。
況馬德福去世後，伊等已將對系爭建物之事實上處分權讓與予文
素霞，嗣文素霞去世，戊○○、乙○○、丁○○、甲○○復均已
向法院聲明拋棄對文素霞遺產之繼承，且戊○○等四人現均各自
成家立業，既非系爭建物之現住人，亦無系爭建物事實上之處分
權，自無被上訴人所稱對馬德福及文素霞債務承擔之問題，被上
訴人請求伊等拆屋還地，及連帶返還被上訴人相當於租金之利益
或連帶賠償被上訴人相當於租金之損害，殊無理由等語，資為抗
辯。
原審審理結果，以：被上訴人主張其為系爭土地之管理機關，馬
德福生前在該土地上興建面積一五二平方公尺未辦理第一次建物
所有權登記之系爭建物，嗣馬德福於八十六年八月間死亡，文素
霞與上訴人為馬德福之繼承人等事實，為上訴人等所不爭執，並
有土地所有權狀、土地登記謄本、繼承系統表為證，並經原審履
勘現場製有筆錄等附卷足按，堪信為真實。系爭建物係文素霞及
上訴人之被繼承人馬德福於五十年間自行出資增建，為兩造所不
爭執，其有獨立之建築構造，與Ｈ宿舍並未相連成一體，且有獨
立之出入口，並非無可資區別之標識，應認系爭建物得獨立為物
權之客體，無民法第八百十一條之適用，應由出資建造之馬德福
原始取得所有權。嗣馬德福於八十六年八月間死亡，其全體繼承
人即上訴人與文素霞均未依法拋棄繼承，為其等所不否認，自應
共同繼承系爭建物之一切權利，雖上訴人等五人嗣於同年九月二
日共同書立「覺書」承諾「吾等兄弟姊妹為讓母親文素霞女士晚
年有個安度之所，均願放棄對上述房屋（按即系爭建物）爭執權
利即該房屋全數歸母親文素霞一人獨有」等語，惟系爭建物並未
辦理第一次所有權登記，上訴人與文素霞固不待登記即可因繼承
而共同取得系爭建物所有權，然上訴人等欲處分系爭建物所有權
，則非經登記不生效力。是姑不論上開覺書已經被上訴人否認為
真正，縱令為真正，上訴人亦僅將系爭建物之事實上處分權讓與
文素霞，至所有權自仍歸上訴人與文素霞公同共有。文素霞死亡
後，雖由丙○○一人繼承其遺產，亦僅繼承文素霞原對該建物之
公同共有權及受讓與之事實上處分權，即系爭建物所有權仍歸上
訴人公同共有。上訴人等始終未能提出如李金魯所證於增建時向
被上訴人提出報備經核准之證明，其抗辯馬德福在系爭土地上增
建系爭建物曾經被上訴人同意，即非可信，則被上訴人前此准馬
德福使用宿舍而間接使用土地之權源即無由存在，其自得以馬德
福無權占用系爭土地建屋，本於系爭土地管理機關之地位，代國
家主張所有人之權利（最高法院五十一年台上字第二六八○號判
例參照），起訴請求上訴人與文素霞（由丙○○承受訴訟程序）
拆除系爭建物，返還系爭土地。戊○○、乙○○、丁○○及甲○
○既仍為系爭建物公同共有人，其等抗辯被上訴人僅得向單獨繼
承文素霞遺產而擁有系爭建物事實上處分權之丙○○為請求，即
非有據。上訴人與文素霞公同共有之系爭建物既無權占有系爭土
地，則其等使用系爭土地即屬無法律上原因，而受利益，並使被
上訴人受有損害，被上訴人自得依共同侵權行為之法律關係，請
求上訴人與文素霞連帶賠償自八十七年二月起至九十二年二月止
占用系爭土地，致其所受相當於租金之損害。又本件經第一審履
勘現場，系爭建物坐落於臺北市中心區域附近之建國南路與忠孝
東路交叉口，有勘驗筆錄乙份可查，應屬土地法第九十七條第一
項規定之城市地方，系爭土地坐落位置生活機能尚稱優良，審酌
系爭土地坐落位置及工商業繁榮程度，及參酌世衡不動產鑑定股
份有限公司以積算法及租賃實例比較法等方式鑑定系爭如附圖Ｇ
部分所示土地之每坪月租金為一千八百三十八元，認被上訴人主
張應按年息百分之六計算上訴人與文素霞占用系爭土地致其所受
相當於租金之損害或不當得利，應屬允當。被上訴人主張以歷次
申報地價均屬最低之第九一五號土地之申報地價計算相當於租金
之不當得利或損害，自無不合。則上訴人與文素霞自八十七年二
月起至九十二年二月止，占用系爭土地所得相當於租金之不當得
利或損害金應為三百十九萬八千五百三十七元。被上訴人僅請求
上訴人與文素霞連帶給付三百十七萬七千一百四十四元，洵屬有
據。又系爭土地於九十二年七月起之申報地價仍為每平方公尺七
萬五千二百八十五元（見世衡不動產鑑定股份有限公司九十二年
七月十八日鑑定報告書所附之土地登記謄本），按月計算被上訴
人所受相當於租金之損害金為五萬五千六百九十六元。故被上訴
人請求上訴人與文素霞應自起至返還前開土地之日止，按月連帶
給付損害金五萬五千六百七十元，亦屬有據。從而，被上訴人本
於公有土地管理機關之地位，行使所有人之權利，請求上訴人與
文素霞拆除系爭建物，返還系爭土地，及本於侵權行為損害賠償
及不當得利之法律關係，請求上訴人連帶給付三百十七萬七千一
百四十四元，及自九十二年六月十日起至返還前開土地之日止，
按月連帶給付五萬五千六百七十元，應予准許云云，為其心證之
所由得。並說明其餘攻擊防禦方法不予審酌之理由，爰將第一審
所為被上訴人敗訴部分之判決予以廢棄，改判如被上訴人之所聲
明，並駁回上訴人丙○○之上訴，經核於法洵無違誤。末查，上
訴人既未證明曾就馬德福之遺產為拋棄繼承或為分割，僅就系爭
建物讓與或移轉其事實上之處分權，應僅及於該建物客體之處置
，上訴人仍為其遺產之公同共有人，權利凌駕於擁有事實上處分
權者，且對於馬德福所有物生前或死後造成第三人之損害，致生
之債務，仍應依繼承之法理由其繼承人即上訴人概括繼承，負連
帶清償責任。又文素霞不服第一審判決，提起上訴後死亡，由其
唯一繼承人丙○○聲明承受訴訟，且文素霞死亡後，雖由丙○○
一人繼承其遺產，亦僅繼承文素霞原對該建物之公同共有權及事
實上處分權，即系爭建物仍歸上訴人公同共有。被上訴人本於侵
權行為損害賠償請求權及不當得利之法律關係，請求上訴人連帶
給付三百十七萬七千一百四十四元，及自九十二年六月十日起至
返還前開土地之日止，按月連帶給付五萬五千六百七十元。併駁
回文素霞之承受訴訟人丙○○之上訴，聲明廢棄第一審判決為無
理由等語，已據原審於理由中一一載明。顯已表明第一審判決應
由文素霞負擔之義務均應由上訴人丙○○負擔。原審既已說明文
素霞死亡由丙○○承受訴訟，則其在判決主文第二項及理由中所
記載「戊○○、乙○○、丁○○、丙○○及甲○○應與文素霞拆
屋還地及連帶給付中之「與文素霞」顯係誤寫，應由原審更正，
併此敘明。上訴論旨，就原審其他取捨證據、認定事實之職權行
使，指摘原判決違背法令，求予廢棄，非有理由。
據上論結，本件上訴為無理由。依刑事訴訟法第四百八十一條、
第四百四十九條第一項、第七十八條，判決如主文。
中　　華　　民　　國　九十四　年　 十二 　月　　八　　日
                      最高法院民事第八庭
                          審判長法官  朱　建　男
                                法官  顏　南　全
                                法官  許　澍　林
                                法官  袁　靜　文
                                法官  黃　義　豐
      本件正本證明與原本無異
                                      書  記  官
中　　華　　民　　國　九十四　年　 十二 　月　二十一　日
                                                      Ｔ
